【裁判字號】    90,簡上,28
【裁判日期】    901017
【裁判案由】    拆屋還地
【裁判全文】
臺灣基隆地方法院民事判決  九十年度簡上字第二八號
    上  訴  人  丁○○
                丙○○
                甲○○
                乙○○
                癸○○○
    被上訴人    辛○○
                己○○
                庚○○
                壬○○
                戊○○
    複代理人    子○○
右當事人間請求拆屋還地事件，本院裁定如左：
    主      文
上訴駁回。
第二審訴訟費用由上訴人負擔。
    事實及理由
壹、被上訴人（即原審原告）主張除援用原審所述外，補稱：
一、坐落台北縣金山鄉○○○段龜子山小段一○九地號土地（以下簡稱系爭土地）係
    被上訴人所共有，被上訴人之被繼承人前曾將緊鄰之台北縣金山鄉○○○段龜子
    山小段一一○、一一一、一一二及一一五地號等四筆耕地（以下簡稱四筆耕地）
    出租予上訴人耕作，同時無償提供系爭土地上之泥造房屋一間，供上訴人作為農
    舍使用；詎上訴人竟違反租約，擅自變更租地使用方法，拆除系爭土地上原有之
    農舍，擴及於上開一一○、一一一地號土地上建造住宅、車庫、水泥地、花圃及
    道路供居家使用，因上訴人不自任耕作，依耕地三七五減租條例第十六條第一項
    、第二項之規定，致原訂租約無效，經被上訴人提起確認上開四筆耕地之租賃關
    係不存在、請求返還土地，業經臺灣士林地方法院（原臺灣台北地方法院士林分
    院）八十年度訴字第一○二三號、臺灣高等法院八十三年度上更（一）字第二三
    ○號及最高法院八十四年度台上字第二三二六號民事判決被上訴人勝訴確定在案
    ；上開住宅坐落於上開四筆耕地中之一一○地號土地上部分建物業已依法聲請強
    制執行拆除完竣。兩造間之耕地租約既已無效，上訴人現仍占有系爭土地建築地
    上物房屋壹棟（門牌台北縣金山鄉月眉一號）及附屬之建物花圃、水泥地如附圖
    編號一○九(丙)部分所示面積零點零三零九公頃、一○九(甲)部分所示面積零點零零
    零二公頃及一○九(乙)部分所示面積零點零一四九平方公尺，自屬無權占有，爰依
    民法第七百六十七條之規定，請求上訴人拆屋還地等語。
二、對上訴人上訴理由之陳述：
（一）系爭建物並非上訴人所搭建：
      上訴人提出之戶籍謄本，主張系爭建物為其先人於日據時代徵得地主同意以搭
      建，故兩造均應概括承受其權利云云，惟戶籍謄本至多只能證明其先人曾設籍
      於該地，並不足以證明系爭建物為其先人所搭建，且該項主張業經被上訴人於
      原審予以否認，並提出台北縣稅捐稽徵處淡水分處函，證明系爭建物繳納房屋
      稅，至少歷五十年來之納稅義務人為被上訴人之先祖父許石來，並由原判決予
      以確認系爭建物乃被上訴人先人所有在案，上訴人復行爭執，殊非可採。
（二）兩造就四筆耕地之租賃關係，早在民國三十八年前已存在，且系爭一０九地號
      土地非在租賃範圍：
      上訴人復稱兩造就座落台北縣金山鄉○○○段龜山小段一一０地號等四筆土地
      訂立租約，於三十八年始訂立云云，惟事實上四筆耕地之租賃關係早已存在，
      只是遲至三十八年始訂立「書面」租約而已。蓋根據被上訴人所握之最早資料
      顯示，上開四筆耕地早於三十六年即出租予上訴人之先人李梓耕作，而上訴人
      於上訴理由中，亦援引八十三年度上更（一）字第二三０號租佃爭議事件之上
      訴理由，自承「一０九地號土地非但不在租賃範圍，．．．唯上訴人自民國七
      年承租系爭土地（按指一一０、一一一、一一二、一一五地號土地），迄今已
      有四代．．．。」足證兩造就上開四筆土地之租賃關係，早於七年即已存在，
      且一０九地號土地並非在租賃範圍。由此可見，系爭一０九地號土地確係併同
      一一０地號等四筆土地提供予上訴人之先人使用。
（三）被上訴人提供系爭土地使用，與兩造間原有租約有不可分割之關係：
  １、被上訴人否認上訴人所云，提供一０九地號系爭土地之目的，係單純為使上訴
      人一家得以安居之主張，而係併同出租耕地供上訴人從事耕作之工作利用，例
      如曬穀、堆肥、貯藏、看顧農作物等等，此為上訴人於台灣高等法院八十三年
      度上更字第二三０號租佃爭議事件提出之八十四年五月二日言詞辯論意旨狀理
      由四中所自認，依民事訴訟法第二百七十九條第三項之規定，除上訴人能舉證
      證明，自認與事實不符，否則自不得撤銷該等自認。
  ２、上訴人復行主張，被上訴人提供系爭一０九地號土地供上訴人建屋安居之目的
      ，「縱令於訂立租約之後，仍然存在，至多亦屬兩者併立之問題」云云，究何
      所指？令人不解。是否意指於訂立三七五租約之後，使用目的已不存在；或於
      租約訂立後，「縱令仍然存在，至多亦屬兩者併立之問題」？若是前者，上訴
      人已構成無權占有；若係後者，惟系爭一０九地號土地係因耕地之出租提供予
      上訴人之先人使用，則租約其後既已確定消滅，兩者何以能併立？系爭一０九
      地號土地之使用目的何能獨存？
  ３、系爭土地之利用既與租地之耕作有不可分割之關係，且兩造間就一一０地號等
      四筆耕地之租賃關係既已為法院判決確認不存在確定，並執行拆除完畢在案，
      故原兩造間之使用借貨目的既已消滅，則上訴人占有系爭土地，即乏正當權源
      ，應將系爭一０九地號土地返還於被上訴人，自屬理所當然。
（四）上訴人主張座落於系爭一０九地號土地上之現有違建，為上訴人所有，被上訴
      人不予爭執。
  １、按系爭座落於一０九地號土地上之房屋，原為泥造農舍，由被上訴人併同一一
      ０地號等四筆土地無償提供予上訴人，輔助其耕作而利用。詎上訴人擅自改建
      成豪宅、水泥地、花圃等，有照片及原審法院八十九年九月廿八日履勘現場之
      複丈成果圖及照片（照片所示建物，為遭強制執行拆除後之剩餘部分，足以顯
      示，為部分拆除前，上訴人改建之豪華壯麗大宅院，而非農舍）可憑。而上訴
      人於另案八十三年度上更（一）字第二三０號事件，亦自承：「而一０九地號
      建地，非但不在租賃範圍．．．而舊有農舍因老舊，經颱風侵襲倒塌，已數度
      改建擴建．．．」，可證現有系爭一０九地號土地上之建物確為上訴人擅自改
      建成豪宅，已非原有之農舍。建物所有權歸上訴人所有，被上訴人不予爭執。
  ２、被上訴人對於八十四年房屋稅單形式上之真正，不予爭執。
（五）上訴人主張對同地段一一三、一一四地號土地具使用借貸關係云云，被上訴人
      謹予否認，請舉證證明之，且該項主張與本案請求無關。
      上訴人主張一一三、一一四地號土地渠尚占有使用，種植花木係使用借貸，非
      租賃關係，並繳有田賦，以證一０九地號土地使用目的並未消滅云云。惟查：
  １、一一三、一一四地號土地與本案被上訴人之請求毫無關聯，且一一三、一一四
      地號土地所有權人為被上訴人（土地登記謄本已附呈在原審卷），迄無與上訴
      人成立使用借貸關係，現荒廢未加利用，上訴人空言主張有使用借貸，意在混
      淆視聽。
  ２、所謂種植花木亦非事實，蓋上訴人於九十年三月廿日於原審所提答辯續一狀所
      附被證四照片六張顯示，其上之竹木東倒西歪、雜草叢生，顯係自然生長之結
      果。
  ３、代繳田賦僅六十八年第一期，且係被上訴人委託代繳，並不足以證明其有占有
      上開兩筆土地之合法權源。
  ４、上訴人使用一０九地號土地並非因占用一一三、一一四地號土地，而係因承租
      一一０、一一一地號等四筆土地而來，其憑空虛捏占用一一三、一一四地號土
      地，圖以證明系爭一０九地號土地使用目的未消滅，顯屬無稽。
（六）被上訴人否認上訴人主張使用目的係安居。
      按一一０地號四筆土地之耕地租約既業經判決確認而無效確定在案，則附帶提
      供與上訴人輔助耕作之目的，當然亦告消滅。換言之，被上訴人提供系爭一０
      九地號土地予上訴人先人使用之目的，係附帶的、輔助的性質，否則何以不將
      其一併出租於上訴人之先人？況早期提供其先人使用係泥造農舍，現上訴人擅
      自將其改建成豪宅，已非原先提供使用之目的與用途，故其主張「安居」之目
      的，顯非事實。
（七）據上所述，上訴人占有系爭一０九地號土地，並無合法權源。其欲以與本案無
      關，且若有占有，亦係無權占有之一一三、一一四地號土地，證明使用系爭一
      ０九地號之目的尚未消滅，亦顯無理由。爰是狀請鈞院鑒核，賜判決駁回上訴
      人之上訴，實為德便。
三、原第一審判決業已就兩造間，系爭土地之利用關係、使用借貸之目的等事實，系
    爭建物之原所有權予以調查審認，確認上訴人對系爭土地確已無合法占有之正當
    權源，事證明確、理由完備，並無不當，上訴人徒事爭執，其上訴顯無理由。
四、聲明：駁回上訴人之上訴。
貳、上訴人（即原審被告）主張除援用原審之陳述外，補稱如下：
一、本件原判決為上訴人敗訴之判決，無非以上訴人於八十三年度上更（一）字第二
    三○號租佃爭議事件中，已自認兩造訂立三七五租約之同時，由被上訴人提供相
    鄰一○九地號上之房屋，供上訴人為農舍使用云云。惟查：
（一）惟查，上訴人於該案上訴理由狀係稱：「一○九地號建地，非但不在租賃範圍
      ：唯上訴人之祖父自民國七年承租系爭土地後，迄今已有四代，數十年來均在
      此耕種、生活、繁衍．．．足見被上訴人提供一○九地號建地，目的亦在使上
      訴人一家人得以安居」，不但並未就被上訴人與上訴人訂立三七五租約之同時
      提供相鄰一○九地號上之房屋，供上訴人為農舍使用乙節，有所自認，反而係
      陳稱系爭一○九地號土地，早於民國七年即由被上訴人之先人提供予上訴人之
      先人居住使用迄今。
（二）查兩造間就坐落台北縣金山鄉○○○段龜山小段第一一○地號等四筆土地所訂
      之三七五租約，係於三十八年六月三十日，始由上訴人之被繼承人李梓與被上
      訴人之被繼承人許游招所訂立，然系爭一○九地號土地上最早之泥造房屋其門
      牌號碼為台北縣金山鄉五湖村月眉一號則係上訴人等之先人於日據時期以前︵
      即民國初年︶徵得地主同意所搭建此有戶籍謄本可稽，足証上訴人等所有之系
      爭房屋早在與被上訴人就上開一一０地號等四筆土地訂立三七五租約之前即已
      存在，且既係由被上訴人之先人提供予上訴人之先人使用，則兩造均應概括承
      受其權利義務。
（三）兩造既係於民國三十八年六月三十日，方始訂立三七五租約，益証被上訴人提
      供系爭一○九地號土地與上訴人建屋之目的，係在使上訴人一家人得以安居，
      此項使用借貸之目的，早在兩造訂立三七五租約之前即已存在，縱令此項目的
      ，於訂立三七五租約之後，仍然存在，至多亦屬兩者併立之問題，原判決謂前
      此使用借貸之目的與以後訂立之三七五租約具有不可分割之關係，顯有誤會。
（四）申言之，上訴人基於與被上訴人間使用借貸之法律關係使用系爭一○九地號土
      地，顯不因該三七五租約經判決確認無效而受影響，原判決遽為上訴人敗訴之
      判決，自有未合。
二、為此聲明：原判決廢棄。被上訴人第一審之訴及假執行之聲請均駁回。
參、兩造不爭執之點：
一、系爭土地兩造先祖係成立使用借貸關係。
二、四筆耕地之耕地租賃契約業經確定判決終止。
三、系爭土地上現存建物為上訴人所共有。
肆、得心證之理由：
一、經查，上訴人於臺灣高等法院八十三年度上更(一)字第二三○號租佃爭議事件中提
    出之八十四年五月二日言詞辯論意旨狀理由四中陳稱：「上訴人（即本件上訴人
    ）一家承租系爭耕地七、八十年，歷經四代，其農舍使用範圍，均沿襲原有竹林
    、榕樹之範圍內使用．．．而一○九地號建地，非但不在租賃範圍，且面積僅四
    六六平方公尺．．．以之作為曬穀場恐已不足，何況尚有農舍及屋外防風林及防
    風便道等．．．又農舍雖以便利耕作使用而設，不以解決佃農家族實際居住問題
    為目的，唯上訴人之祖父自民國七年承租系爭土地後，迄今已有四代，數十年來
    均在此耕種、生活、繁衍；而（系爭一○九地號土地上）舊有農舍．．．承租伊
    始或僅十餘坪（納稅義務人許石來），而許石來於五十七年間為便利承租人使用
    即增建二十五．八坪供佃人住家用．．．足見被上訴人提供一○九地號建地，目
    的亦在使上訴人一家得以安居，以利耕作，而上訴人由於子女日漸長大，陸續成
    家，不敷使用，故將舊有房舍改建，其中部分仍當豬舍養豬，並有儲藏室放肥料
    、飼料．．應不違背上訴人提供該地供農舍及居住使用之本意」等語（原審卷第
    一百四十二、一百四十三頁），堪認被上訴人就系爭一○九地號土地無償提供上
    訴人使用之借貸目的乃與上訴人承租坐落台北縣金山鄉○○○段龜子山小段一一
    ○、一一一、一一二及一一五地號等四筆耕地之耕作利用不可分割，亦即由於台
    灣傳統農業社會之精耕水稻農地利用型態，從事耕作者不能遠離農地，且其一切
    生活要素與土地及其產物之利用密不可分，被上訴人之所以提供被告使用系爭土
    地，乃供上訴人從事上開耕地之耕作必要之工作利用如曬穀、堆肥、貯藏、看顧
    農作物等等，而同時使上訴人家人得以近居於耕地之旁賴耕地之正、副產出以維
    生；此觀之上訴人於臺灣高等法院八十一年度上字第一○六七號租佃爭議事件提
    出之照片十三幀可得其證，此亦即上訴人上開所稱其祖父自民國七年承租該上開
    耕地後迄今已有四代，數十年來均在此耕種、生活、繁衍之事實。是故，系爭土
    地之借貸目的，乃以偕同耕地之租賃併合輔助利用為其目的，兩造間就上開一一
    ○、一一一、一一二及一一五地號等四筆耕地之租佃關係既已消滅，應認系爭土
    地依其借貸之目的已經使用完畢。
二、又上訴人上訴意旨所稱系爭土地使用借貸目的包含所謂「安居」一詞，純粹為上
    訴人於臺灣高等法院八十三年度上更（一）字第二三○號租佃爭議事件中提出之
    八十四年五月二日言詞辯論意旨狀理由四訴狀中所自行提及之詞句，如依其書狀
    中全文以觀，其意欲表達者乃係居住於系爭土地方便耕作緊鄰之耕地，本院原審
    對其主觀上文辭表達並無誤認，且亦依客觀論理法則認定，安居於耕地附近目的
    乃為耕作，故系爭土地使用借貸目的即為方便耕作，上訴人得合法居住於系爭土
    地上係使用借貸成立後之結果，應非謂此為使用借貸之目的，上訴人僅因原審以
    該訴狀之文句為得心證之依據，而自行割裂該完整之文句表達，強分為安居與耕
    作二項使用借貸目的，縱然該項訴狀文句不視為上訴人自認之依據，但上訴人所
    謂之「安居」目的既為其訴狀所創設，而非兩造先祖所定書面契約中之文字，亦
    為被上訴人所否認，上訴人即應負兩造有此約定之舉證責任。
三、而依據上訴人提出之戶籍謄本，僅足認定其先祖李梓於三十六年間已遷入系爭土
    地上之台北縣金山鄉○○路一號房屋內，至於另一份日據時代戶籍謄本則為徐氏
    家族之戶籍謄本，亦與上訴人主張無關。戶籍謄本上記載上訴人之先祖李梓遷入
    台北縣金山鄉○○路一號居住，雖足認定上訴人之先祖事實上於三十六年間即已
    居住於上址，但本於此項事實尚無法據以推論上訴人之先祖與被上訴人之先祖於
    該時起，就系爭土地之使用即訂有使用借貸契約，蓋使用他人土地之態樣多端，
    或者無權占用，或者使用借貸、租賃等法律上有權使用均有可能，既不得遽此推
    論兩造當時已訂立使用借貸契約，更無法推論出兩造約定使用借貸之目的乃為供
    上訴人代代延續香火居住。是以，上訴人主張兩造合意系爭土地使用借貸目的包
    含上訴人代代延續香火永久安居，並無證據足資證明，並無可採。並且如依上訴
    人自陳其先祖自七年起即承租四筆耕地耕作，則以此客觀事實解釋，或推論當時
    兩造先祖已締結系爭土地之使用借貸契約，而既然土地緊鄰耕地，其使用借貸目
    的當亦如被上訴人所陳，乃為耕作四筆耕地而已，別無其他。
四、上訴人原審主張對同地段一一三、一一四地號土地具使用借貸關係，被上訴人予
    以否認，上訴人亦未提出任何證據足資證明，有使用借貸關係存在，復且縱認存
    在，亦無證據足以認定與系爭土地之使用借貸具有關連性，是以上訴人此部分主
    張並無可採。
五、被上訴人就系爭土地無償提供上訴人使用之借貸目的乃與上訴人承租坐落台北縣
    金山鄉○○○段龜子山小段一一○、一一一、一一二及一一五地號等四筆耕地之
    耕作利用不可分割，前已認定，兩造間就四筆耕地之租佃關係既已消滅，亦為兩
    造所不爭執，並有判決在卷足參，應認系爭土地依其借貸之目的已經使用完畢。
六、按借用人應於契約所定期限屆滿時，返還借用物，未定期限者，應於依借貸之目
    的使用完畢時返還之，民法第四百七十條第一項前段定有明文。依上開說明，系
    爭土地之使用借貸關係已於耕地租賃關係消滅時，因使用完畢而消滅，上訴人自
    有返還系爭土地之義務，不待於出租人之終止借貸契約，上訴人不復得以兩造間
    有使用借貸契約對抗被上訴人本於所有權之請求。
七、上訴人所有之系爭房屋一棟（門牌台北縣金山鄉月眉一號）及附屬之建物花圃、
    水泥地如附圖編號一○九(丙)部分所示面積零點零三零九公頃、一○九(甲)部分所示
    面積零點零零零二公頃及一○九(乙)部分所示面積零點零一四九平方公尺之地上物
    占用系爭土地之事實，業經被上訴人提出土地登記謄本一份、上開確定民事判決
    三份為證，亦經原審依被上訴人之聲請勘驗系爭土地及地上建物，並囑託台北縣
    汐止地政事務所測量系爭房屋、地上物及所坐落之土地並繪製土地複丈成果圖附
    卷，復為上訴人所不爭執，被上訴人主張，應堪信為真實。
八、從而，上訴人共有之系爭房屋一棟（門牌台北縣金山鄉月眉一號）及附屬之建物
    花圃、水泥地占用被上訴人所有之系爭土地，已無正當之權源，被上訴人依民法
    第七百六十七條之規定，請求上訴人共同將坐落系爭土地上之房屋及附屬之地上
    物花圃、水泥地如附圖編號一○九(丙)、(甲)及(乙)部分所示之地上物拆除，將土地騰
    空交還被上訴人，為有理由，原審判決於法有據，要無不合，上訴人提起本件上
    訴求為廢棄原判決，並駁回被上訴人原審之訴及假執行之聲請，顯無理由，應予
    駁回。
九、因本案事證已臻明確，兩造其餘主張陳述及所提之證據，均毋庸再予審酌，附此
    敘明。
十、據上論結，本件上訴為無理由，依民事訴訟法第四百三十六條之一第三項、第四
    百四十九條第一項、第七十八條，判決如主文。
中      華      民      國    九十      年      十      月     十七     日
~B臺灣基隆地方法院民事庭
~B  審判長法  官  蔡聰明
~B        法  官  何怡穎
~B        法  官  王翠芬
右為判決正本係照原本作成。
本件不得上訴。
中      華      民      國    九十      年      十      月     十八     日
~B        書記官  潘端典


司法院資訊處製作；財團法人民間司法改革基金會備份。
